【裁判字號】    97,交抗,140
【裁判日期】    970324
【裁判案由】    聲明異議
【裁判全文】
臺灣高等法院高雄分院刑事裁定         97年度交抗字第140號
抗  告人即  交通部公路總局高雄區監理所
原處分機關
受處  分人  甲○○
上列抗告人因受處分人違反道路交通管理處罰條例聲明異議案件
，不服臺灣高雄地方法院中華民國97年2 月27日裁定（97年度交
聲字第331 號），提起抗告，本院裁定如下：
    主  文
抗告駁回。
    理  由
一、抗告意旨略以：按道路交通管理處罰條例第35條第1 項第1
    款規定：酒精濃度超過規定標準之汽車駕駛人，處新臺幣1
    萬5 千元以上6 萬元以下罰鍰，並當場移置保管該汽車及吊
    扣其駕駛執照1 年。另按同條例第67條第6 項規定：汽車駕
    駛人違反本條例規定，應受吊扣駕駛執照處分，於汽車駕駛
    人係無駕駛執照駕車者，在所規定最長吊扣期間內，不得考
    領駕駛執照。再按考領各類駕照資格及駕照得適用駕駛之車
    種等規定，道路交通安全規則第60、61及62條分別定有明文
    ，即採1 人1 照管理制度，不僅不會造成民眾之不便，歷年
    來並無阻礙，車主及駕駛人之權利亦相對受保障，實務作業
    上考照之資格及核發於考領晉級駕駛執照後，原領有之較低
    一之駕照皆收回作廢，並無保留，不然因駕駛執照之有效年
    限為6 年，領有職業聯結車駕駛執照者如係職業、普通駕駛
    執照皆考領，則幾乎須每年辦理換捕或審驗駕駛執照手續。
    且道路交通管理處罰條例吊扣駕駛執照處分之目的，並非僅
    為處罰違反道路交通管理事件之行為人，尚有暫時禁止行為
    人於道路上駕駛，以免其短期內再犯之意，以避免駕駛人於
    短期內駕駛動力交通車輛行駛於道路而危及一般用路者，諸
    此一考量公眾用路安全之立法，與個人生存、工作權之保障
    ，兩相權衡所保護之利益，堪認上開吊扣駕駛執之規定，尚
    在立法機關之立法裁量權限範圍內，並無顯然侵害受處分人
    之生存權及工作權，實不得因違規駕領有最高級駕照資格即
    有多次駕駛汽車之機會，道路交通管理處罰條例第68條修正
    後刪除吊扣各級照類之規定，當以吊扣受處分人所領有憑以
    許可駕駛汽車行駛道路之汽車駕駛執照。又道路交通安全規
    則及違反道路交通管理事件統一裁罰基準及處理細則等相關
    規定，為交通違規裁罰之裁量依據，現行駕駛執照之管理仍
    採汽、機車照類管理，異議人違規時係駕駛汽車，本案自可
    裁量處罰吊扣異議人違規時所領有之駕駛憑證。而本件受處
    分人酒後駕車違規時所駕駛之自小客車之資格憑證為職業大
    貨車駕駛執照，並非小型車駕駛執照，亦非無照駕駛，則依
    交通部97年1 月24日交路字第0970015997號函釋及道路交通
    管理處罰條例第35條第1 項規定，裁處罰鍰及吊扣職業大貨
    車（抗告狀誤載為職業聯結車）駕駛執照，於法並無不合。
    原裁定未審酌汽車駕駛人之執照考驗、換發、證照效期與登
    記等事項之管理機制，且未考量確保交通安全之立法意旨，
    顯有違誤，爰依法提起抗告，請求撤銷原裁定云云。
二、原裁定意旨以：
  (一)異議意旨略以：異議人即受處分人甲○○於民國97年1 月29
    日凌晨0 時57分許，酒後駕駛車號8D-8465 號自小客車，行
    經高雄縣大寮鄉○○路與大寮路口時，為警攔檢，測得呼氣
    中酒精濃度達每公升0.49毫克，遂予以製單舉發，嗣原處分
    機關乃依道路交通管理處罰條例第35條第1 項第1 款，裁處
    異議人吊扣駕駛執照12個月，惟異議人為大貨車駕駛，沒有
    自小客車駕照可供吊扣，倘吊扣大貨車駕駛執照，將影響異
    議人全家生計，爰依法聲明異議，請求撤銷關於吊扣駕駛執
    照12個月之處分等語。
  (二)按汽車駕駛人飲用酒類後其吐氣所含酒精濃度超過每公升0.
    25毫克者，不得駕車，道路交通安全規則第114 條第2 款定
    有明文。又汽車駕駛人，駕駛汽車經測試檢定有酒精濃度超
    過規定標準者，處新台幣15,000元以上60,000元以下罰鍰，
    並當場移置保管其車輛及吊扣其駕駛執照1 年，道路交通管
    理處罰條例第35條第1 項第1 款亦有明定。
  (三)經查，本件異議人於97年1 月29日凌晨0 時57分許，酒後駕
    駛車號8D-8465 號自小客車，行經高雄縣大寮鄉○○路與大
    寮路口時，為警攔檢測得呼氣中酒精濃度達每公升0.49毫克
    ，遂予製單舉發，嗣經原處分機關以異議人違規事實明確，
    依道路交通管理處罰條例第35條第1 項第1 款規定，於97年
    1 月29日以高監自裁字第裁80-NO0000000號裁處異議人吊扣
    駕駛執照12個月等事實，為異議人所承認，並有高雄縣政府
    警察局高警交字第NO0000000 號舉發違反道路交通管理事件
    通知單、原處分機關上開裁決書各1 份附卷可稽，是異議人
    酒後駕駛自用小客車之違規事實明確，堪以認定。
  (四)按94年12月14日修正、95年3 月1 日施行前之道路交通管理
    處罰條例第68條固規定「汽車駕駛人，因違反本條例及道路
    交通安全規則之規定，受吊扣或吊銷駕駛執照處分時，吊扣
    或吊銷其持有各級車類之駕駛執照」，惟修正後業已刪除「
    吊扣」之規定，改為「汽車駕駛人，因違反本條例及道路交
    通安全規則之規定，受吊銷駕駛執照處分時，吊銷其持有各
    級車類之駕駛執照」，其修正理由乃係舊法將違法或違規駕
    駛人所持有各級車類之駕駛執照一併吊扣，失之過酷，影響
    人民工作及生活甚鉅，故依修正後之該條規定，受吊扣駕駛
    執照處分時，僅能吊扣違規當時所駕車類之駕駛執照，不再
    吊扣其持有各級車類之駕駛執照，僅於受吊銷駕駛執照處分
    時，始吊銷其持有各級車類之駕駛執照。
  (五)又依道路交通安全規則第61條第1 項第3 款規定，汽車駕駛
    人取得高一級車類之駕駛資格者，應換發駕駛執照，並准其
    駕駛較低級車類之車輛，已領有大貨車駕駛執照者，得駕駛
    小型車、輕型機器腳踏車。本件異議人領有較高級之大貨車
    駕駛執照，有公路監理電子閘門資料1 份附卷可佐，本可直
    接允許其得駕駛自小客車，異議人於酒駕違規時自非「無照
    駕駛」情形。又本件異議人雖無較低級車類之小型車駕駛執
    照可供吊扣，然行政行為採取方法所造成之損害，不得與所
    欲達成目的之利益顯失均衡，則在本件異議人無小型車駕駛
    執照可供吊扣之情形下，吊扣其大貨車駕駛執照，雖可達成
    禁止異議人繼續酒後駕駛之目的，然亦同時造成剝奪異議人
    駕駛其他各類車輛之結果，所造成之損害與所欲達成目的之
    利益，顯然失衡，復與前揭道路交通管理處罰條例第68條之
    修正意旨不符，有違法律保留原則。
  (六)至上開道路交通安全規則對於汽車駕駛執照之管理，採取一
    照原則，固導致越級駕駛人違規酒駕時，受有無須吊扣駕駛
    執照之利益，然此關於駕駛執照管理所衍生之執行困難或法
    規漏洞，宜由修法解決，尚不得擴張解釋，於駕駛人無較低
    級駕駛執照可供吊扣時，即率爾代以吊扣其所領有之較高級
    駕駛執照。
  (七)綜上，原處分機關未審酌新修正之法律規定，逕對異議人裁
    處吊扣駕駛執照12個月之處分，於法不合，異議人此部分異
    議為有理由，應由本院將此部分之處分撤銷，又因異議人並
    無小型車駕駛執照可供執行吊扣，爰就此部分另為不罰之諭
    知等語。
三、按汽車駕駛人飲用酒類後其吐氣所含酒精濃度超過每公升0.
    25毫克以上者，不得駕車，道路交通安全規則第114 條第2
    款定有明文。汽車駕駛人，駕駛汽車經測試檢定有酒精濃度
    超過規定標準者，處新臺幣15,000千元以上60,000元以下罰
    鍰，並當場移置保管該汽車及吊扣其駕駛執照1 年，道路交
    通管理處罰條例第35條第1 項第1 款亦有明文。又道路交通
    管理處罰條例第68條之條文內容，經立法院於94年11月23日
    修正通過，總統於94年12月14日以華總一義字第0940019932
    1 號令修正公布，嗣由行政院於95年2 月27日以行政院院臺
    交字第0950082898號令發布定自95年3 月1 日施行，由原條
    文：「汽車駕駛人，因違反本條例及道路交通安全規則之規
    定，受吊扣或吊銷駕駛執照處分時，吊扣或吊銷其持有各級
    車類之駕駛執照」，修正為：「汽車駕駛人，因違反本條例
    及道路交通安全規則之規定，受吊銷駕駛執照處分時，吊銷
    其持有各級車類之駕駛執照」，修正後之新法已將「吊扣」
    之連坐規定排除在外，本件受處分人行為時該條文已修正公
    布施行，自應適用修正後道路交通管理處罰條例第68條之規
    定。
四、另查：
  (一)受處分人於97年1 月29日0 時57分許，酒後駕駛車牌號碼8D
    -8465 號自小客車，行經高雄縣大寮鄉○○路與大寮路口時
    ，經警攔查，測得酒後吐氣所含酒精濃度達每公升0.49毫克
    等情，業據受處分人自承在卷，並有舉發違反道路交通管理
    事件通知單各1 紙在卷可憑，職是，受處分人酒後吐氣所含
    酒精濃度既已超過每公升0.25毫克之標準，則受處分人違反
    道路交通管理處罰條例第35條第1 項第1 款規定之事實明確
    ，應堪認定。
  (二)又受處分人係駕駛自小客車，並非駕駛職業大貨車違規，抗
    告人裁處吊扣受處分人駕駛執照（裁決書未載明種類）之處
    分，於裁決書中記載舉發違反法條為交管理處罰條例第35條
    第1 項第1 款，而並未敘明裁處吊扣（汽車）駕駛執照此部
    分處分之依據，惟依上開業已修正施行之道路交通管理處罰
    條例第68條規定之提案修正理由係「原條文將違法或違規駕
    駛人所持有各級車類之駕駛執照一併吊扣，失之過酷，影響
    人民工作及生活過鉅」等語（見立法院公報第94卷第70 期
    第136 頁至第138 頁之院會紀錄暨修正道路交通管理處罰條
    例第68條之立法理由），顯見依修正後道路交通管理處罰條
    例第68條之規定，汽車駕駛人因違反道路交通管理處罰條例
    及道路交通安全規則之規定，受「吊扣」駕駛執照處分時，
    僅能「吊扣」違規當時所駕駛車輛之駕駛執照，不能再「吊
    扣」其持有各級車類之駕駛執照，自為顯明。
  (三)抗告人於本件違反道路交通管理事件不服裁決聲明異議案件
    移送書及抗告意旨，以上開情詞，並引用交通部95年5 月3
    日交路字第0950030639號函、94年9 月15日交路字第094005
    1433號函、89年8 月30日交路八十九字第008861號函、及97
    年1 月24日交路字第0970015997號解釋，而為本件吊扣受處
    分人汽車駕照之依據。惟按法官依據法律獨立審判，為憲法
    第80條所明定，且依司法院大法官會議釋字第137 號、216
    號解釋意旨，各機關依其職掌就有關法規為釋示之行政命令
    ，法官於審判案件時，固可予以引用，但仍得依據法律，表
    示適當之不同見解，並不受其拘束。抗告人所引上開交通部
    函釋，固認為領有駕駛執照之駕駛人，於無照駕駛不同級之
    車輛違反道路交通管理處罰條例第35條，應處以罰鍰及吊扣
    駕駛執照時，仍可吊扣其所持有之其他駕駛執照云云，惟此
    與本院認定之法律意見不同，是上開函釋意見為本院所不採
    ，併予敘明。
  (四)抗告人抗告意旨，以上開情詞，而認本件依道路交通管理處
    罰條例第35條第1 項第1 款規定，吊扣受處分人職業大貨車
    駕駛執照，雖於同條例第68條修正後，吊扣受處分人所領有
    憑以許可駕駛汽車之駕駛執照，仍符合立法意旨云云。但按
    行政行為，採取之方法所造成之損害不得與欲達成目的之利
    益顯失均衡，行政程序法第7 條第3 款定有明文及行政罰法
    第18條規定意旨可資參照，故受處分人於上情若無小型車駕
    駛執照可供吊扣時，吊扣其職業大貨車駕駛執照以代之，雖
    可達成限制受處分人繼續駕駛自小客車之目的，惟亦同時造
    成限制受處分人繼續駕駛職業大貨車之結果，所造成之損害
    已與欲達成目的之利益顯失均衡。且依前開所述修正後即本
    件行為時之道路交通管理處罰條例第68條規規定，其既已將
    「吊扣」各級車類駕照之規定予以刪除，抗告人自不能逕行
    處分吊扣受處分人其他車種之駕駛執照。抗告人因受處分人
    駕駛自小客車而有上開違規行為，因受處分人並小型車駕駛
    執照因而逕行吊扣其職業大貨車駕駛執照，顯已逾越修正後
    道路交通管理處罰條例第68條之規範意涵及範圍。
五、原審因而認抗告人依道路交通管理處罰條例第35 條第1項第
    1 款之規定，裁處吊扣受處分人汽車駕駛執照12個月，於法
    不合，因而將原處分此部分予以撤銷，並就該撤銷部分為不
    罰之諭知，本院經核並無違誤。抗告人以前開情詞，指摘原
    裁定不當，為無理由，應予駁回。
六、據上論結，應依道路交通案件處理辦法第26條，刑事訴訟法
    第412 條，裁定如主文。
中    華    民    國    97    年    3     月    24    日
              刑事第七庭    審判長法  官   莊飛宗
                                  法  官   孫啟強
                                  法  官   邱明弘
以上正本證明與原本無異。
不得再抗告。
中    華    民    國    97    年    3     月    24    日
                                  書記官  曾允志


司法院資訊處製作；財團法人民間司法改革基金會備份。
